臺灣高雄地方法院刑事判決　　　　　　　 96年度易字第338號
公　訴　人　臺灣高雄地方法院檢察署檢察官
被　　　告　戊○○
上列被告因重利案件，經檢察官提起公訴（95年度偵字第24730
號、95年度偵字第32691 號），本院合議庭裁定由受命法官獨任
進行簡式審判程序，判決如下：
    主  文
戊○○共同連續犯重利罪，處有期徒刑肆月，如易科罰金，以銀
元參佰元即新臺幣玖佰元折算壹日，扣案繳款卡伍拾肆紙均沒收
。又共同犯重利罪，各處如附表二所示之刑。應執行拘役伍拾玖
日，如易科罰金，以新台幣壹仟元折算壹日，扣案繳款卡伍拾肆
紙均沒收。
    事  實
一、戊○○與丙○○（綽號小江，由本院另行審結）共同基於乘
    他人急迫而貸以金錢，並取得與原本顯不相當之重利之概括
    犯意聯絡，自民國95年3 月間起，趁丁○○無處告貸而需款
    急迫之際，於附表一所示之時間、地點，要求丁○○繳交身
    分證影本及開具本票作擔保，並於預扣依月息20分所示之利
    息及前期貸款未繳之餘款後，貸予丁○○同表編號所示之金
    額借款，由丁○○依約還款而取得與原本顯不相當之重利。
    嗣於95年7 月上旬，另與丙○○共同基於重利之犯意，趁乙○○需款急迫之際，由乙○○開具本票連同身分證影本交付
    予戊○○、丙○○以供擔保後，陸續於附表一編號2 、3 、
    4 所示之時、地，預扣依月息20分計算之利息及前次貸款未
    繳之餘款，貸予如同表所示之金額，並向乙○○收取與原本
    顯不相當之重利。嗣於95年9 月16日晚上6 時30分許，在高
    雄市○○區○○路352 號前，戊○○向丁○○收取欠款時為
    警當場查獲。並扣得戊○○所有之繳款卡54張。
二、案經高雄市政府警察局三民第二分局報告灣高雄地方法院檢
    察署檢察官偵查起訴。
    理  由
一、本件被告戊○○所犯為死刑、無期徒刑、最輕本刑為3 年以
    上有期徒刑以外之罪，其於準備程序進行中，就被訴事實為
    有罪之陳述，經告知簡式審判程序之旨，並聽取當事人之意
    見後，本院合議庭裁定由受命法官獨任進行簡式審判程序，
    合先敘明。
二、(一)訊據被告戊○○對上開事實坦認不諱，核與證人丁○○、
    乙○○於警詢之證述相符（分別見警卷第5-10頁），復有繳
    款卡54張扣案，應認其自白與事實相符，堪予採信。再按刑
    法第344 條重利罪成立之要件，其中取得與原本顯不相當之
    重利，係指就原本利率、時期核算及參酌當地之經濟狀況，
    較之一般債務之利息，顯有特殊之超額者而言（最高法院91
    年度台上字第5705號判決參照）。被告向告訴人所收取利息
    係按月息20分（即年息240%）計算，已高於現今低利率時代
    金融機構放款利率及一般社會可接受標準等客觀標準，實已
    屬與原本顯不相當之重利，可堪認定，故本件被告戊○○罪
    證明確，應依法論科。
    (二)又被告雖辯稱僅貸予丁○○3次款項，後來丁○○就報警抓
    伊，乙○○的部分也僅貸予2次款項，第3次沒有給她云云。
    惟查，被告分別如附表一所示借款予丁○○4 次、借款乙○○3 次各情，分別經丁○○、乙○○於警詢中證述明確，且
    觀之其等證述之內容，就每次借款之數額、預扣之利息及借
    款、收款當時之情形，均證述甚詳，應堪採信，是被告確實
    分別貸予丁○○、乙○○如附表一所示次數之款項，同堪認
    定。
三、(一)被告戊○○如附表一編號1 所示行為後，刑法業於94年2
    月2 日修正公佈部分條文，並於95年7 月1 日施行。依修正
    後刑法第2 條第1 項規定：「行為後法律有變更者，適用行
    為時之法律。但行為後之法律有利於行為人者，適用最有利
    於行為人之法律」，另於比較時應就罪刑有關之共犯、未遂
    犯、想像競合犯、牽連犯、連續犯、結合犯，以及累犯加重
    、自首減輕暨其他法定加減原因（如身份加減）與加減比例
    等一切情形，本於統一性及整體性原則，綜其全部罪刑之結
    果而為比較。經查：
    1.本件被告行為時，刑法第344 條重利罪之法定刑為「一年
      以下有期徒刑、拘役或科或併科一千元以下罰金」，且依
      修正前刑法第33條第5款 規定罰金數額應為銀元1 元以上
      ；然修正後刑法第33條第5 款提高罰金數額為新臺幣1,00
      0 元以上，並以百元計算之。是以該罪修正後關於有期徒
      刑、拘役等自由刑雖未加以變更，惟就罰金數額下限則予
      以提高，故修正後之法律效果對行為人而言較屬不利，準
      此，應以修正前之規定對於被告較為有利。
    2.次按刑法第56條連續犯之規定業於94年2 月2 日修正公布
      刪除，是於新法修正施行後，被告附表一編號1 所示數次
      重利犯行，即須分論併罰。此刪除雖非犯罪構成要件之變
      更，但顯已影響行為人刑罰之法律效果，自屬法律有變更
      ，依新法第2 條第1 項規定，比較新、舊法結果，仍應適
      用較有利於被告之行為時法律即舊法論以連續犯。
    3.經綜其等全部罪刑之結果而為比較，以修正前刑法有利於
      被告，應一體適用修正前刑法之規定，合先敘明。
    4.刑法第28條共犯依修正施行前規定為「二人以上共同實施
      犯罪之行為者，皆為正犯」，修法後則將完全未參與犯罪
      行為實行之陰謀共同正犯及預備共同正犯刪除。本件被告
      與丙○○就前開重利犯行有犯意聯絡及行為分擔，不論依
      修正前、後之刑法第28條，均構成共同正犯，對被告而言
      並無有利或不利之情形，自無比較之必要，應依罪刑法定
      主義，逕行適用現行刑法第28條規定。
    (二)核被告戊○○如附表一編號1 所示之犯行，均係犯修正前
    刑法第344 條之重利罪，其與丙○○就前開犯行，有犯意聯
    絡及行為分擔，應論以共同正犯。又其所為前揭數行為時間
    緊接，方法相同，所犯又係構成要件相同之罪，顯係基於概
    括犯意反覆為之，應依廢止前刑法第56條規定，論以連續重
    利一罪，並加重其刑。被告戊○○同表所示其餘犯行，均係
    犯刑法第344 條之重利罪，其與丙○○就前開犯行，有犯意
    聯絡及行為分擔，亦應論以共同正犯。又此部分犯行行為時
    有關連續犯規定業已廢止，應認該數行為間犯意各別，行為
    互殊，應予分論併罰。爰審酌被告為賺取暴利而為貸款收取
    重利，破壞正常金融交易秩序，導致借款人為高利所苦或受
    債務壓迫，衍生社會問題，行為實不足取，惟念及被告犯罪
    動機、目的無非求財，復亦未涉暴行討債，查獲之被害人僅
    有2 人，期間非長，次數非多，及其未曾受有刑之宣告前科
    ，有台灣高等法院被告前案紀錄表可按（見本院卷第9 頁）
    ，素行尚可及公訴人之求刑等一切情狀，分別量處如主文所
    示之刑，並就附表一編號1 所示連續重利犯行，依修正前刑
    法第41條第1 項前段諭知易科罰金之折算標準【修正前刑法
    第41條第1 項前段原規定：「犯最重本刑為五年以下有期徒
    刑以下之刑之罪，而受六個月以下有期徒刑或拘役之宣告，
    因身體、教育、職業、家庭之關係或其他正當事由，執行顯
    有困難者，得以一元以上三元以下折算一日，易科罰金」，
    且被告行為時之易科罰金折算標準，依修正前罰金罰鍰提高
    標準條例第2 條前段之規定，本係就其原定數額提高為100
    倍折算1 日，故被告行為時之易科罰金折算標準乃以銀元
    300 元折算1 日，經折算後應以新臺幣90 0折算為1 日。惟
    修正後刑法第41條第1 項前段則改以：「犯最重本刑為五年
    以下有期徒刑以下之刑之罪，而受六個月以下有期徒刑或拘
    役之宣告者，得以新臺幣一千元、二千元或三千元折算一日
    ，易科罰金」，乃就易科罰金之折算標準予以提高，當以修
    正前規定較有利於被告】，就附表二所示各刑之部分，則參
    酌被告教育程度為高職肄業、家庭經濟狀況小康（此參見警
    詢筆錄受詢問人欄即明）等情狀，諭知以新臺幣1000元折算
    1 日之易科罰金折算標準，並就附表二示所示之刑部分定其
    應執行之刑，以資儆懲。
    (三)末按扣案繳款卡54張，為被告所有供其從事放款時註記收
    款事項所用之物，已據被告於本院審理中供承在卷（見本院
    卷第31頁），係被告所有供犯本件重利犯行所用之物，爰依
    刑法第38條第1 項第2 款之規定，分別在被告所犯連續重利
    罪及如附表二所示各罪刑項下宣告沒收之。
據上論斷，應依刑事訴訟法第299條第1項前段、第273 條之1 第1
項，刑法第2條第1項前段、第28條、第344條、第41條第1項前段、
第51條第6款、第38條第1項第2款，修正前刑法第56條、修正前第
344條、修正前第41條第1項前段，刑法施行法第1條之1，罰金罰
鍰提高標準條例第1條前段、廢止前第2條，判決如主文。
本案經檢察官甲○○到庭執行職務。
中　　華　　民　　國　　96　　年　　2 　　月　　26　　日
                  刑事第六庭    法  官  王  琁
上正本證明與原本無異
如不服本判決，應於判決送達後10日內，向本院提出上訴狀。
中　　華　　民　　國　　96　　年　　2 　　月　　26　　日
                                書記官  黃國忠
附錄本案判決論罪科刑法條：
中華民國刑法第344條
（重利罪）
乘他人急迫、輕率或無經驗貸以金錢或其他物品，而取得與原本顯不相當
之重利者，處 1 年以下有期徒刑、拘役或科或併科 1 千元以下罰金。
附表一
┌───┬────┬──────┬───────┬─────┬─────┐
│編號  │借款時間│借款地點    │借款金額（新台│幾天一期  │每期利息  │
│      │        │            │幣）          │          │          │
│      │        │            │              │          │          │
├───┼────┼──────┼───────┼─────┼─────┤
│  1.  │95年3 月│高雄市三民區│3 萬元（實拿2 │1月1期    │月息20分  │
│      │間      │鼎中里鼎中路│萬4000元）    │          │          │
│      │        │與金鼎路口  │              │          │          │
│      ├────┼──────┼───────┼─────┼─────┤
│      │不詳    │不詳        │4 萬5000元（實│1月1期    │月息20分  │
│      │        │            │拿1 萬2000元）│          │          │
│      ├────┼──────┼───────┼─────┼─────┤
│      │不詳    │不詳        │不詳（實拿3 萬│1月1期    │月息20分  │
│      │        │            │5000 元）     │          │          │
│      ├────┼──────┼───────┼─────┼─────┤
│      │不詳    │不詳        │不詳（實拿9000│1月1期    │月息20分  │
│      │        │            │元）          │          │          │
├───┼────┼──────┼───────┼─────┼─────┤
│  2.  │95年7 月│高雄市三民區│3 萬元（實拿2 │1月1期    │月息20分  │
│      │間      │嫩江街88號  │萬4000元）    │          │          │
├───┼────┼──────┼───────┼─────┼─────┤
│  3.  │不詳    │不詳        │4 萬5000元（實│1月1期    │月息20分  │
│      │        │            │拿3 萬6000元）│          │          │
├───┼────┼──────┼───────┼─────┼─────┤
│  4.  │不詳    │不詳        │4萬5千元      │1月1期    │月息20分  │
└───┴────┴──────┴───────┴─────┴─────┘
附表二
┌──┬──────┬───────────┬────────┐
│編號│ 主      刑 │   從            刑   │備            註│
├──┼──────┼───────────┼────────┤
│ 1. │拘役伍拾日。│扣案繳款卡伍拾肆張沒收│附表一編號2 部分│
│    │如易科罰金，│之                    │犯行            │
│    │以新台幣壹仟│                      │                │
│    │元折算壹日。│                      │                │
│    │            │                      │                │
├──┼──────┼───────────┼────────┤
│ 2. │拘役伍拾日。│扣案繳款卡伍拾肆張沒收│附表一編號3 部分│
│    │如易科罰金，│之                    │犯行            │
│    │以新台幣壹仟│                      │                │
│    │元折算壹日。│                      │                │
│    │            │                      │                │
├──┼──────┼───────────┼────────┤
│ 3. │拘役伍拾日。│扣案繳款卡伍拾肆張沒收│附表一編號4 部分│
│    │如易科罰金，│之                    │犯行            │
│    │以新台幣壹仟│                      │                │
│    │元折算壹日。│                      │                │
│    │            │                      │                │
└──┴──────┴───────────┴────────┘
